【裁判字號】    98,上訴,391
【裁判日期】    980513
【裁判案由】    偽證
【裁判全文】
臺灣高等法院高雄分院刑事判決         98年度上訴字第391號
上  訴  人  臺灣高雄地方法院檢察署檢察官
被      告  乙○○
選任辯護人  吳建勛律師
            陳慧錚律師
            梁宗憲律師
上列上訴人因被告偽證案件，經向臺灣高雄地方法院聲請簡易判
決處刑（案號：臺灣高雄地方法院檢察署97年度偵字第1699號）
，經該院認不宜逕以簡易判決處刑，改依通常程序審理後，於民
國98年2 月19日以97年度訴字第1172號為被告無罪判決，上訴人
不服，提起上訴，本院判決如下：
     主  文
上訴駁回。
     理  由
一、聲請簡易判決處刑意旨略以：被告乙○○明知新模範生化科
    技股份有限公司（下稱新模範公司）僅係臺灣汎生製藥廠股
    份有限公司（下稱汎生公司）之改名，且其自新模範公司成
    立後即擔任該公司經營者，在新模範公司居於關鍵之經營地
    位，竟基於偽證之犯意，於民國96年4 月24日上午9 時30分
    許在臺灣高雄地方法院（下稱高雄地院）95年度易字第1892
    號丙○○（原名吳學智）業務侵占案件（下稱丙○○案）開
    庭審理時，以證人身分具結朗讀結文後，就法官訊問「是否
    知道新模範生技公司？」、「（提示汎生公司89年7 月11日
    汎品發字第89044 號函）為何汎生公司因應公司業務需要變
    更為新模範生技公司？」時，分別虛偽證稱「該公司（指新
    模範公司）成立後，我才知道」、「我不清楚」等語；復於
    法官訊以：「你的意思是新模範公司與你或汎生公司完全無
    關？」、「為何新模範公司的董事除了被告（指丙○○）以
    外，其他的人都是蔡沈雪櫻（即乙○○之妻）的親戚？」時
    ，乙○○又分別證稱：「是的」、「這些事要問蔡沈雪櫻」
    等語，足生損害於國家刑罰權之正確行使，因認被告乙○○
    涉犯刑法第168 條之偽證罪嫌等語。
二、公訴意旨認被告乙○○涉犯前開偽證罪嫌，無非以：被告乙
    ○○於96年4 月24日高雄地院審理丙○○案時，具結證述之
    審判筆錄、證人結文、證人丁○○於臺灣高雄地方法院檢察
    署（下稱高雄地檢署）97年度偵續一字第17號案件中之證述
    、告發人甲○○提出之被告書寫之函稿等件，為其論罪依據
    。
三、證據能力方面：
    按傳聞法則之重要理論依據，在於傳聞證據未經當事人之反
    對詰問予以核實，乃予排斥，惟若當事人已放棄對原供述人
    之反對詰問權，於法院審判時表明同意該等傳聞證據可作為
    證據，基於證據資料愈豐富，愈有助於真實發現之理念，並
    貫徹刑事訴訟法修法加重當事人進行主義之精神，確認當事
    人對於證據能力有處分權之制度，傳聞證據經當事人同意作
    為證據，法院認為適當者，亦得為證據。本件檢察官、被告
    及辯護人於本院準備程序時，均已表示對於全案卷證所存證
    據（含供述及非供述證據）均同意有證據能力（見本院卷第
    38至39頁），本院復斟酌該等證據並非非法取得，亦無證明
    力明顯過低之情形，以之作為證據，應屬適當，是依刑事訴
    訟法第159 條之5 第1 項規定，應認該等證據均得採為證據
    。
四、按「犯罪事實應依證據認定之，無證據不得認定犯罪事實」
    、「不能證明被告犯罪或其行為不罰者，應諭知無罪之判決
    」，刑事訴訟法第154 條第2 項、第301 條第1 項分別定有
    明文。次按，「證人恐因陳述致自己或與其有前條第一項關
    係之人受刑事追訴或處罰者，得拒絕證言。」刑事訴訟法第
    181 條定有明文。而此項規定旨在免除證人陷於抉擇控訴自
    己或與其有一定身分關係之人犯罪，或因陳述不實而受偽證
    之處罰，或不陳述而受罰鍰處罰等困境。證人此項拒絕證言
    權與被告之緘默權同屬不自證己罪之特權，為確保證人此項
    權利，民事訴訟法第307 條第2 項及刑事訴訟法第186 條第
    2 項均規定法官或檢察官有告知證人得拒絕證言之義務；如
    法官或檢察官未踐行此項告知義務，而逕行告以具結之義務
    及偽證之處罰，並命朗讀結文後具結，將使證人陷於前述抉
    擇困境，無異侵奪證人此項拒絕證言權，有違證人不自證己
    罪之原則。該證人於此情況下所為之具結程序即有瑕疵，為
    貫徹上述保障證人權益規定之旨意，自應認其具結不生合法
    之效力，縱其陳述不實，亦不能遽依偽證罪責論擬（最高法
    院94年度臺上字第51號、第4913號、95年度臺上字第5673號
    、96年度臺上字第265 號判決意旨參照）。
五、訊據被告乙○○固坦承有於96年4 月24日上午9 時30分許，
    在高雄地院審理丙○○案時，以證人身分具結朗讀結文後，
    就法官訊問事項，答以如前開聲請簡易判決處刑意旨所載內
    容之事實，惟堅決否認有何偽證犯行，辯稱：伊雖係汎生公
    司的董事長，但僅負責銷售業務，至於行政方面伊並不參與
    ，有關新模範公司成立之事，伊並不知情等語。經查：
  (一)被告於96年4 月24日上午9 時30分許，在高雄地院審理丙○
    ○案時，經法院以證人身分傳喚到庭作證，並經審判長法官
    告知具結之義務、偽證之處罰，並命其具結後，就法官訊問
    事項，證述如前開聲請簡易判決處刑意旨所載內容之事實，
    為被告自承在卷（見本院卷第60頁），並有該審判筆錄及證
    人結文在卷可稽（見原審院95年度易字第1892號卷，下稱18
    92號卷第63至77頁）。又當日審判長法官雖諭知被告朗讀結
    文並簽名具結，惟並未告知被告如有刑事訴訟法第180 條及
    第181 條之情事者，得拒絕證言之情，亦經原審勘驗該次開
    庭光碟無訛，並製有勘驗筆錄在卷可按（見原審卷第128 頁
    反面至第129 頁）。是此等部分之事實，足堪認定。
  (二)案外人丙○○於87年8 月至89年8 月期間，擔任汎生公司研
    發部經理，職司公司產品推出之企劃、分析、評估設計等計
    劃研擬，與產品更新計劃之研擬、評估、國內外技術資料之
    蒐集保管等事宜，竟自89年3 月間至5 月間止，代汎生公司
    簽收並保管汎生公司與財團法人製藥工業技術發展中心所合
    作開發之「FELO DIPINE 5 MG TAB. 配方及製程技術開發」
    之技術資料中之分析書、控釋錠劑製程技術移轉書及相關資
    料，汎生公司以丙○○於簽收上開資料後，於離職時拒絕返
    還汎生公司，而以丙○○涉犯侵占罪嫌，訴請高雄地檢署檢
    察官偵辦。該案嗣經高雄地檢署檢察官於95年10月5 日以94
    年度偵續一字第17號提起公訴後，分別於96年6 月29日經高
    雄地院以95年度易字第1892號判決丙○○無罪，經檢察官提
    起上訴後，再經本院於96年9 月26日以96年度上易字第772
    號判決駁回上訴而無罪確定等情，亦有該案起訴書1 份及判
    決書2 份在卷可憑（見原審卷第212 至219 頁）。而被告前
    開於丙○○案所為之證述，明顯關係丙○○於該案辯稱：「
    因新模範公司係被告為規避債權人查封汎生公司財產，另行
    成立之公司，被告並請伊擔任負責人，而斯時因伊與被告鬧
    得不愉快而欲離開該公司時，因無人與其交接業務，故所有
    的文件伊都留在汎生公司並未帶走」等語之真實性為何？並
    進而影響丙○○是否有侵占汎生公司前開資料犯行之認定，
    是被告前開所為證述之內容，係與丙○○案有重要關係之事
    項，殆可認定。
  (三)又被告係汎生公司董事長，其因涉嫌與其妻蔡沈雪櫻於未經
    汎生公司董事會及股東會決議之情形下，將汎生公司所有之
    「汎敏松錠」等139 件藥品製造許可證，無償移轉予由丙○
    ○擔任董事長之新模範公司；又於89年8 月16日，未經汎生
    公司董事會及股東會決議，將汎生公司所有之商標（商標註
    冊號數：00000000號、商標名稱：汎生及圖PANBIOTIC） ，
    無償移轉予新模範公司，而經高雄地檢署檢察官於93年8 月
    11日以93年度偵字第14、15、786 號，就被告及蔡沈雪櫻涉
    嫌移轉上述「汎敏松錠」等139 件藥品製造許可證予新模範
    公司部分，以渠2 人涉犯刑法背信罪責為由提起公訴，並將
    所受理之94年度偵字第5795號、93年度偵字第21680 號，有
    關被告及蔡沈雪櫻涉嫌移轉商標權予新模範公司之背信案件
    ，移送高雄地院併案審理等情，有高雄地檢署93年度偵字第
    14、15、786 號起訴書，及高雄地院93年度易字第1479號刑
    事判決在卷可稽（見原審卷第203 至211 頁）。再被告前揭
    被訴背信乙案，於丙○○案審理時業已繫屬於高雄地院，亦
    為承辦丙○○案之法官所明知，此由該案審判長法官於被告
    到庭作證時訊以：「你被起訴背信部分是否已判決？」等語
    （見1892號卷第74頁），即可明證。而核諸前開高雄地檢署
    93年度偵字第14、15、786 號起訴書，及高雄地院93年度易
    字第1479號刑事判決內容所示，可知被告於丙○○案以證人
    身分證稱：新模範公司成立後才知道該公司、不清楚汎生公
    司為何要變更為新模範生技公司、新模範公司與其及汎生公
    司完全無關、新模範公司的董事為何大部分都是其妻蔡沈雪
    櫻的親戚乙事要問蔡沈雪櫻等語，確與被告自身是否意圖為
    自己或第三人（含新模範公司）不法之利益，或損害汎生公
    司或該公司股東之利益，而為違背其董事長任務之行為，致
    生損害於汎生公司或該公司股東之財產或其他利益，而該當
    刑法背信罪構成要件有關。亦即，如新模範公司係被告所成
    立或由被告授權成立，而被告又係於未經董事會或股東會之
    同意或授權之情形下，擅將汎生公司所有之前開「汎敏松錠
    」等139 件藥品製造許可證，及註冊號數為00000000號之商
    標移轉予新模範公司，則被告恐有涉犯刑法背信罪責之情事
    ，若被告承認此等情事，無異自證己罪，而有使自己受刑事
    處罰之可能甚明。
  (四)被告前開所為證述之內容，係與丙○○案有重要關係之事項
    ，前已述及。姑不論被告此部分所述，是否合於真實，縱認
    有所不實，然該證述內容既有使被告受刑事背信罪責處罰之
    可能，該等情事又為法官所明知，有如前述，則揆諸刑事訴
    訟法第181 條規定及前揭最高法院判決意旨所示，法官於令
    被告到庭作證時，自應依刑事訴訟法第186 條第2 項之規定
    ，告知其得拒絕證言之權利。乃法官未依法告知，逕令被告
    朗讀結文並簽名具結，則被告於此情況下所為之具結程序即
    有瑕疵，自應認其具結不生合法之效力。
  (五)本件被告於丙○○案作證所為具結程序既有瑕疵，而應認其
    具結不生合法之效力，既如上述，則不論其證述內容是否確
    非真實，自不得令被告擔負刑法偽證罪責。此外，本院復查
    無其他積極證據，足以證明被告確有偽證犯行，其犯罪自屬
    不能證明，依諸前揭刑事訴訟法第301 條第1 項之規定，自
    應為其無罪之諭知。
六、原審因而為被告無罪之判決，核無不合。檢察官上訴意旨仍
    執詞指摘原判決不當，為無理由，應予駁回。
七、至檢察官雖循告發人甲○○聲請上訴狀所載之內容主張，本
    件被告既係以偽證之行為，以達其誣告丙○○之目的，則偽
    證與誣告罪間，有方法結果之牽連關係，自應對被告論科以
    刑法第169 條第2 項之準誣告罪責等語。惟「法院不得就未
    經起訴之犯罪審判。」刑事訴訟法第268 條定有明文。本件
    被告被訴偽證部分，既經本院為無罪之認定，有如前述，則
    此部分自與檢察官前開所主張之準誣告罪不生裁判上一罪之
    關係，而該準誣告罪，復未經檢察官起訴，依諸前揭刑事訴
    訟法第268 條之規定，本院自不得對此未經檢察官起訴之犯
    罪予以審判，是檢察官此部分主張於法容有未合，附此敘明
    。
據上論結，爰依刑事訴訟法第368 條，判決如主文。
本案經檢察官張金塗到庭執行職務。
中    華    民    國    98    年    5     月    13    日
                  刑事第一庭    審判長法  官  翁慶珍
                                      法  官  莊崑山
                                      法  官  徐美麗
以上正本證明與原本無異。
檢察官如不服本判決應於收受本判決後10日內向本院提出上訴書
狀，其未敘述上訴理由者，並得於提起上訴後10日內向本院補提
理由書狀（均須按他造當事人之人數附繕本）「切勿逕送上級法
院」。
中    華    民    國    98    年    5     月    13    日
                                      書記官  賴梅琴


司法院資訊處製作；財團法人民間司法改革基金會備份。
